---
title: "Vektörlerde İstatistiksel İşlemler"
author: "Baysan"
date: "12/6/2020"
output: html_document
---



### Vektörün Gözlem Sayısı
```{r}
x <- c(23,45,67,12,34,56,89,34)
length(x) # gözlem sayısını verir (vektör uzunluğu)
```

### Vektörün Elemanları Toplamı
```{r}
x <- c(23,45,67,12,34,56,89,34)
sum(x) # vektörün elemanlarını toplar
```

### Vektörün Aritmetik Ortalaması
```{r}
x <- c(23,45,67,12,34,56,89,34)
mean(x) # vektörün ortalamasını verir
```


### Serbestlik Derecesi (N-1)
Serbestlik derecesi = Gözlem sayısı - 1
```{r}
x <- c(23,45,67,12,34,56,89,34)
length(x) - 1 # serbestlik derecesini verir
```

### Standart Sapma
- Değişkendeki değerlerin ortalamadan ne kadar saptığını gösterir
- Değerlerin ortalamadan sapma değerlerinin ortalamasıdır
- Standart sapma değerinin yüksek olması değişkendeki değerlerin birbirine uzak olduğunu göstermektedir
```{r}
x <- c(23,45,67,12,34,56,89,34)
sd(x) # standart sapmayı verir
```

### Varyans
- Standart sapmanın karesidir
- Varyans gözlemlerin değişkenliğini tanımlayan bir numerik değerdir
- Gözlemlerin örneklemde ne kadar yayıldığını gösterir
- Standart sapmadan farkı ise; standart sapma veri seti içerisindeki gözlemlerin ortalamadan farklılığını tanımlarken varyans değişkenliği tanımlar
```{r}
x <- c(23,45,67,12,34,56,89,34)
sd(x)**2 # standart sapmanın karesi yani varyansı verir
var(x) # varyansı hesaplamak için kullanılan fonksiyon
```

### Medyan
- Seriyi büyükten küçüğe sıraladığımızda ortadaki değer medyandır
```{r}
x <- c(23,45,67,12,34,56,89,34)
median(x) # medyanı verir
```

### Açıklık
- Serideki min değer ile max değer arasındaki farktır
```{r}
x <- c(23,45,67,12,34,56,89,34)
max(x) - min(x) # açıklık değeridir
```


### Çeyreklik
- Seriyi 4 eşit parçaya böldüğümüzde elde ettiğimiz q1, q2, q3 değerleridir
```{r}
x <- c(23,45,67,12,34,56,89,34)
quantile(x) # çeyreklikleri verir

quantile(x, probs=c(0.25,0.50,0.75)) # probs parametresini verirsek seriyi istediğimiz çeyreklere ayırabiliriz
```


### Çarpıklık Katsayısı
- -1 ile 1 arasındadır
- 0 ile 1 arasında ise değişken sağa çarpıktır (değerler daha düşük değerlidir)
- 0 ile -1 arasında ise değişken sola çarpıktır (değerler daha büyük değerlidir)
```{r}
x <- c(12,13,14,15,16,100,120)
mean(x)
median(x) # bu örnekteki gibi aykırı değerler olduğunda medyan değerini dikkate almak daha faydalı olacaktır

hist(x)

library('e1071') # install e1071

skewness(x) # x vektörünün çarpıklık katsayısını verir

```

### Frekanslar
- Değişkendeki elemanların tekrar sayısıdır
- Seride bir değerin ne kadar tekrar ettiğini gösterir
```{r}
x <- c(12,12,12,13,13,14,14,14,14,15,15,16,17,19,20)
table(x) # frekans tablosunu verir
unique(x) # serideki unique değerleri verir
table(x)[['12']] # 12'nin kaç kere tekrar ettiği
```


### Kayıp Gözlemlerin Hesaplamalara Etkisi
```{r}
x <- c(12,13,14,15,NA)

sum(x) # tüm değerleri toplayacak fakat NA olduğundan dolayı NA dönecek
sum(x, na.rm=T) # NA olan değerleri hesaba katmadan toplar

mean(x, na.rm=T)
sd(x, na.rm=T)
median(x,na.rm=T)

is.na(x) # logical sorgu çalışır x içerisindeki elemanların NA olup olmadığını döner
which(is.na(x)) # NA olan değerlerin hangi indiste olduğunu verir

y <- c(1,2,3,4,NA,NA,12,13,14,NA,15,16,17,NA)
which(is.na(y)) # hangi indiste NA var
any(is.na(y)) # herhangi bir NA değeri var mı

mean(y,na.rm=any(is.na(y))) # eğer NA varsa na değerleri hesaba katma

y[which(is.na(y))] <- 0 # NA olan değerleri 0 olarak set ettik
y
```

### Normal Dağılan Veriler
```{r}
x <- rnorm(100) # 100 adet normal dağılan veriyi oluşturur. Default olarak ortalama 0 ve standart sapma 1 alınır
hist(x)

x <- rnorm(100,mean = 10,sd=2) # ortalaması 1* olan standart sapması 2 olan 100 adet veri
x
```
























